【裁判字號】    98,上易,507
【裁判日期】    991102
【裁判案由】    給付開發費用
【裁判全文】
臺灣高等法院民事判決                 98年度上易字第507號
上  訴  人  戊○○兼邱永連之.
            己○○即邱永連之.
            庚○○即邱永連之.
            乙○○即邱永連之.
            壬○○即邱永連之.
            辛○○即邱永連之.
            丁○○
            丙○○
共      同
訴訟代理人  陳淑真律師
被上訴人    甲○○
訴訟代理人  呂理胡律師
複代理人    唐永洪律師
上列當事人間給付開發費用事件，上訴人對於中華民國98年4月1
日臺灣桃園地方法院96年度訴字第2013號第一審判決提起上訴，
本院於99年10月12日言詞辯論終結，判決如下：
    主  文
原判決廢棄。
被上訴人在第一審之訴及假執行之聲請均駁回。
第一、二審訴訟費用由被上訴人負擔。
    事實及理由
壹、程序部分：
一、按依民事訴訟法第56條第1項第1款規定，訴訟標的對於共同
    訴訟之各人必須合一確定者，共同訴訟人中一人之行為有利
    益於共同訴訟人者，其效力及於全體。
二、經查上訴人戊○○、己○○、庚○○、乙○○、壬○○及辛
    ○○等6人為邱永連之繼承人，原審判決上訴人戊○○等6人
    (其等於97年10月5日即原審判決前已聲明為邱永連之承受訴
    訟人)應連帶給付被上訴人新臺幣（下同）1萬5,435元本息
    ，該訴訟標的對於上訴人戊○○等6人必須合一確定，上訴
    人戊○○提起第二審上訴，其就上開部分提起上訴之效力及
    於己○○、庚○○、乙○○、壬○○及辛○○等5人，爰併
    列該5人為上訴人，合先敘明。
貳、實體部分：
一、上訴人聲明：如主文所示。
    被上訴人聲明：上訴駁回。
二、被上訴人起訴主張：伊前於民國（下同）90年3月6日受上訴
    人戊○○等6人之被繼承人邱永連、上訴人戊○○、丁○○
    、丙○○與訴外人李連生等人之委託，就彼等所有坐落桃園
    縣蘆竹鄉○○○○段溪洲小段207地號等36筆土地辦理合併
    、分割及規劃道路等開發為可供建築之用地。邱永連、上訴
    人戊○○所有土地現為同小段207-33地號、上訴人丁○○為
    同小段207-34、207-35地號、上訴人丙○○為同小段207-29
    、207-36、207-41地號，均為開發區內之土地所有人；彼等
    於90年3月6日簽署同意書，載明「完成時間為一年六個月」
    （下稱第一份同意書），但因未得到全體土地所有人同意，
    無法完成合併分劃之程序；嗣經雙方同意，於91年底再補簽
    同意書（下稱第二份同意書），附註記載「政府道路中心樁
    及地籍逕為分割完成之前，甲○○先生需負責完成15米道路
    粗面工程及土地合併分割完成，柏油路面及水溝工程則需協
    助取得政府補助於本同意書簽訂起一年內完成。」第二份同
    意書係第一份同意書之更新約定，即開發區內之土地所有人
    皆同意於第一份同意書約定之日期屆至後，繼續委任伊照原
    條件進行土地開發，故在第二份同意書所附之合併分割配置
    圖上簽章，開發費用仍按第一份同意書之約定，以每坪開發
    費用250元計算。準此，依邱永連所有土地76坪、上訴人戊
    ○○所有土地1,428坪、上訴人丁○○所有土地1,320坪、上
    訴人丙○○所有土地2,030坪計算，邱永連應給付伊1萬
    9,000元、上訴人戊○○應給付伊35萬7,000元、上訴人丁○
    ○應給付伊33萬元、上訴人丙○○應給付伊50萬7,500元，
    扣除上訴人所辯由彼等支付之測量費、複丈分割費、登記費
    、謄本費及代書酬勞等費用後，邱永連應給付之金額為1萬
    5,435元、上訴人戊○○應給付之金額為29萬0,426元、上訴
    人丁○○應給付之金額為26萬8,429元、上訴人丙○○應給
    付之金額為57萬8,096元。本區開發案由伊完成後，其中15
    米道路係由桃園縣政府負擔舖設柏油路面之工程費用，縱認
    兩造間未完成委任契約，然上訴人交出舊所有權狀換回新所
    有權狀，並向伊之受任人吳義男代書繳交分割印花稅與所有
    權狀費用而領回新所有權狀，皆可視為上訴人事後承認伊管
    理事務之行為。爰依兩造間之委任契約或無因管理法律關係
    ，求為命上訴人戊○○等6人連帶給付1萬5,435元，上訴人
    戊○○給付29萬0,426元，上訴人丁○○給付26萬8,429元，
    上訴人丙○○給付57萬8,096元，及均自96年12月27日之準
    備書狀繕本送達之翌日起至清償日止，按年息5％計付利息
    之判決。
三、上訴人則以：系爭土地合併分割暨闢建道路案係由桃園縣政
    府及桃園縣蘆竹鄉公所規劃及負擔工程費，其旁分支道路亦
    係以「長興村辦公處」名義申請桃園縣蘆竹鄉公所同意後闢
    建，並非以被上訴人個人名義或村長名義申請。第一份同意
    書雖載明委由被上訴人辦理，所需費用除稅款外，土地所有
    人負擔每坪250元之費用；然第一份同意書第4條特別手寫約
    定：「以上完成時間為一年六個月，否則自動失效，另行雙
    方討論」，而被上訴人自90年3月6日簽訂該同意書後逾1年6
    個月並未完成同意書之約定內容，依上開條款第一份同意書
    已經失效，且上訴人戊○○未參與簽訂第一份同意書。伊等
    否認第二份同意書為第一份同意書之更新約定，並否認第二
    份同意書內邱永連、上訴人戊○○簽名之真正，另上訴人丁
    ○○、丙○○並未在第二份同意書簽名、蓋章。雖第二份同
    意書內邱永連、上訴人戊○○之印文為真正，但非伊等所蓋
    章。兩份同意書之內容各不相同，不足證明兩造間有委任契
    約存在。又本件之各項費用，包括測量費、複丈分割費、登
    記費、謄本費及代書酬勞等，實際上係由土地所有人自行分
    擔，並非由被上訴人支付，應予扣除。另本件關於土地登記
    事務係由被上訴人、邱錫乾、呂理堆及李連生等人代表全部
    土地所有人委託代書吳義男接洽辦理，並非被上訴人自行辦
    理或個人委託代書辨理，縱認被上訴人曾幫忙接洽，亦係基
    於其為自己之利益，及其為長興村村長而依職權處理村民事
    務等目的所為，難認被上訴人有為伊等管理事物之意思表示
    ，被上訴人主張無因管理，並無理由等語，資為抗辯。
四、兩造不爭執之事實：
（一）被上訴人與邱永連、上訴人丁○○、丙○○及其他土地所
      有人共9人於90年3月6日簽立同意書，由被上訴人負責辦
      理土地合併、分割及規劃道路等開發為可供建築之用地，
      每坪土地以250元計算開發費用，邱永連所有土地76坪，
      上訴人戊○○所有土地1,428坪，上訴人丁○○所有土地
      1,320坪，上訴人丙○○所有土地2,030坪。惟被上訴人未
      於約定之1年6個月期間內完成開發。
（二）邱永連、上訴人戊○○、丁○○、丙○○所有土地業經辦
      理合併、分割及規劃道路，其中15米道路係由桃園縣政府
      負擔舖設柏油路面之工程費用。上訴人業將原土地所有權
      狀交付代書吳義男，並繳交分割印花稅與新所有權狀費用
      領回所有權狀。
（三）被上訴人提出91年簽訂之同意書，該同意書另以手寫記載
      ：「政府道路中心樁及地籍逕為分割完成之前，甲○○先
      生需負責完成15米道路粗面工程及土地合併分割完成，柏
      油路面及水溝工程則需協助取得政府補助於本同意書簽訂
      起1年內完成。」同意書上邱永連、上訴人戊○○之印文
      為真正。
（四）證據：90年3月6日同意書、91年同意書、土地謄本、地籍
      圖謄本及土地異動索引（見原審促字卷6-14、訴字卷
      26-41 、51-63頁）。
五、關於被上訴人依委任關係請求上訴人給付開發費用有無理由
    ，論述如下：
（一）經查被上訴人所提出90年3月6日簽訂之第一份同意書（見
      原審促字卷6-8頁、訴字卷26-28頁），立同意書人共9人
      ，其上記載：「立同意書人李連生等人所有坐落蘆竹鄉○
      ○○○段溪洲小段二四三－一五地號等土地（如附圖位置
      ）同意辦理合併、分割及產權共有物分割。細部計畫道路
      套繪於地籍圖上計畫道路內闢建拾米寬道路。拾米寬道路
      用地按全部參加合併土地的面積比率分攤。費用並以土地
      面積每坪新台幣貳佰伍拾元計算，由甲○○先生統籌規劃
      及修築十米道路。」等語，並有邱永連、上訴人丁○○、
      丙○○之簽名蓋章（按上訴人戊○○並未簽名蓋章），為
      上訴人所不爭執，固可認邱永連、上訴人丁○○、丙○○
      與被上訴人間已成立第一份同意書所示內容之契約關係。
      然查第一份同意書第四項載明：「以上完成時間為一年六
      個月，否則自動失效，另行再雙方討論。」而被上訴人於
      簽訂第一份同意書後1年6個月即91年9月6日時，並未完成
      第一份同意書所約定之事項，為被上訴人所不爭執，則依
      上開約定，第一份同意書已失其效力。
（二）雖被上訴人主張邱永連、上訴人戊○○、丁○○、丙○○
      已另於91年間簽訂第二份同意書更新第一份同意書，上訴
      人仍應依第一份同意書之約定給付伊委任報酬云云。惟查
      第一份同意書係由邱永連、上訴人丁○○、丙○○及訴外
      人李連生等9人共同簽立，其內容略以立同意書人同意將
      彼等所有坐落桃園縣蘆竹鄉○○○○段溪洲小段243-15地
      號等土地辦理合併、分割及產權共有物分割，並闢建10米
      寬道路，由被上訴人統籌規劃及修築道路，土地所有人除
      需負擔稅款外，另給付被上訴人按土地面積每坪250元計
      算之開發費用；而第二份同意書之內容則為李連生等21人
      同意將彼等所有坐落桃園縣蘆竹鄉○○○○段溪洲小段
      207地號等36筆土地辦理土地合併分割，並同意依第二份
      同意書附圖所示分割道路位置，無償提供土地作為開闢道
      路及永久通行使用（見原審促字卷11-14頁、訴字卷30-33
      頁）。上開二份同意書之當事人、參與規劃之土地、有無
      約定報酬等同容迥不相同，而第一份同意書業已失其效力
      ，有如前述；姑不論上訴人丁○○、丙○○否認在第二份
      同意書簽名及蓋章，其餘上訴人否認邱永連、上訴人戊○
      ○簽名之真正；倘第一份同意書之土地所有人有意再行委
      任被上訴人進行土地合併、分割及開闢道路事宜，並同意
      給付報酬，理應與被上訴人重新訂立委任契約，載明委任
      契約內容、報酬等必要事項以為遵循，然第二份同意書就
      此等必要事項略而未提，而僅記載立同意書人同意無償提
      供土地作為開闢道路及永久通行權使用；復未表明第二份
      同意書係第一份同意書之更新約定或與第一份同意書有何
      關連，被上訴人主張第二份同意書為第一份同意書之更新
      契約，為不足採。第二份同意書應認係被上訴人與在其上
      簽名或蓋章之21名土地所有人另行簽訂之契約，且並無委
      任報酬之約定，被上訴人依第二份同意書請求上訴人給付
      報酬，應屬無據。雖第二份同意書上另以手寫加註：「政
      府道路中心樁及地籍逕為分割完成之前，甲○○先生需負
      責完成15米道路粗面工程及土地合併分割完成，柏油路面
      及水溝工程則需協助取得政府補助於本同意書簽訂起一年
      內完成。」惟觀諸上開加註內容，亦未能認邱永連、上訴
      人戊○○、丁○○、丙○○有委託被上訴人處理事務之意
      ，上開加註內容應認係立第二份同意書人（含被上訴人在
      內）同意依附圖所示分割道路位置，無償提供土地作為開
      闢道路及永久通行使用之條件，被上訴人並不得依此約定
      請求上訴人給付委任報酬。
（三）依上所述，被上訴人依第一份及第二份同意書請求上訴人
      給付開發費用或報酬，應屬無據。
六、關於被上訴人依無因管理法律關係請求上訴人給付報酬部分
    ：
（一）按依民法第172條規定，未受委任，並無義務，而為他人
      管理事務者，其管理應依本人明示或可得推知之意思，以
      有利於本人之方法為之；民法第178條規定，管理事務經
      本人承認者，除當事人有特別意思表示外，溯及管理事務
      開始時，適用關於委任之規定。又依民法第528條規定，
      稱委任者，謂當事人約定，一方委託他方處理事務，他方
      允為處理之契約；委任並不以有報酬為必要。
（二）經查被上訴人主張其為上訴人管理事務，符合無因管理要
      件，且獲邱永連、上訴人戊○○、丁○○、丙○○事後承
      認等情，均為上訴人所否認，即應先由被上訴人負舉證責
      任證明其有無因管理之事實。然查被上訴人並未提出證據
      證明其為上訴人管理事務之內容，而第二份同意書上雖以
      手寫加註如前述所載內容，惟被上訴人並未舉證證明其有
      依約完成15米道路粗面工程；而上訴人抗辯彼等所有土地
      上「長興村九鄰工業區十五公尺寬計劃道路新闢工程」係
      由桃園縣蘆竹鄉公所辦理一節，經本院向桃園縣蘆竹鄉公
      所函查，該公所於98年10月30日以蘆鄉工字第09800362
      90號函檢送該所辦理上開工程檔案資料（見本院卷250頁
      ），經核上訴人所為抗辯堪信為真實。另上訴人抗辯上開
      「長興村九鄰工業區十五公尺寬計劃道路」旁分支道路，
      係由「長興村辦公處」申請闢建，亦有桃園縣蘆竹鄉公所
      92年10月6日蘆鄉工字第92121784號函可參（見原審訴字
      卷208頁），上訴人此部分抗辯亦堪信為真。又查上訴人
      抗辯伊等就土地之合併分割已支付必要費用，亦經提出經
      吳義男地政士事務所蓋章之應分擔費用明細收據為證（見
      原審訴字卷115頁），並經證人吳義男到場證稱：上開收
      據係伊開立，其收取費用係測量公司測量費、地政機關複
      丈分割費、共有物分割登記費、印花稅、書狀費、謄本費
      及伊之代辦報酬等語（見原審訴字卷178-109頁），上訴
      人抗辯伊等就土地之合併分割已支付必要費用一節亦足採
      信。末按依民法第528條規定，委任並不以有報酬為必要
      ，已如前述；縱被上訴人得依民法第178條規定，適用關
      於委任之規定，惟被上訴人亦未證明其所管理事務依習慣
      或依委任事務之性質，應給與報酬，被上訴人依無因管理
      法律關係請求上訴人給付報酬，亦屬無據。
七、綜上所述，被上訴人依委任及無因管理法律關係請求上訴人
    給付開發費用或報酬，均屬無據；被上訴人請求上訴人戊○
    ○等六人連帶給付1萬5,435元，上訴人戊○○給付29萬0,42
    6元，上訴人丁○○給付26萬8,429元，上訴人丙○○給付57
    萬8,096元，及均自96年12月27日之準備書狀繕本送達之翌
    日起至清償日止，按年息5％計算之利息，為無理由，不應
    准許。原審就被上訴人上開請求，為上訴人敗訴之判決並為
    假執行宣告，尚有未洽；上訴意旨指摘原判決不當，求予廢
    棄改判，為有理由。
八、兩造其餘之攻擊或防禦方法及未經援用之證據，經本院斟酌
    後，認為均不足以影響本判決之結果，無逐一詳予論駁之必
    要。併此敘明。
九、據上論結，本件上訴為有理由，依民事訴訟法第450條、第
    78 條，判決如主文。
中    華    民    國    99    年    11    月     2    日
                      民事第七庭
                        審判長法  官  許正順
                              法  官  蘇芹英
                              法  官  鄭威莉
正本係照原本作成。
不得上訴。
中    華    民    國    99    年    11    月    4     日
                              書記官  李垂福

司法院資訊處製作；財團法人民間司法改革基金會備份。
